【裁判字號】    97,易,361
【裁判日期】    971231
【裁判案由】    詐欺
【裁判全文】
臺灣基隆地方法院刑事判決               97年度易字第361號
公  訴  人  臺灣基隆地方法院檢察署檢察官
被      告  甲○○
上列被告因詐欺案件，經檢察官提起公訴（97年度偵字第1777號
），本院判決如下：
    主  文
甲○○幫助意圖為自己不法之所有，以詐術使人將本人之物交付
，處有期徒刑月，如易科罰金以新台幣壹仟元折算壹日。
    事  實
一、甲○○明知金融機構帳戶為個人信用之表徵，並預見將自己
    所有之帳戶金融卡（即提款卡）及密碼交付他人使用，可能
    因此供不法詐騙份子利用以詐術使他人將款項匯入後，再予
    提領使用，因而幫助他人從事詐欺取財之目的，竟為貪圖不
    法利益，基於幫助他人詐欺取財之不確定故意，於民國97年
    2 月上旬某日，在不詳地點，將其原所開立之「合作金庫商
    業銀行基隆分行」帳號0000000000000號帳戶金融卡、密碼
    等物交付予某不詳之人，該不詳之人於取得上開帳戶資料後
    ，隨即轉交所屬之詐欺集團使用。該詐欺集團成員即意圖為
    自己不法之所有，自96年12月間起，陸續撥打數通電話予丙
    ○○，佯以溫莎堡傢俱公司之名推銷傢俱，又偽以臺中市刑
    警隊名義誆稱要與丙○○核對帳號，致丙○○陷於錯誤，而
    依指示於97年2月15日14時30分許至高雄縣阿蓮鄉阿蓮郵局
    匯款新台幣（下同）2萬4千元至甲○○上開帳戶內，並於97
    年2月18日由詐欺集團成員以甲○○之上開銀行金融卡先後
    提領2萬元、4千元。嗣經丙○○發覺被騙報警，後經警循線
    查獲。
二、案經基隆市警察局第一分局報告臺灣基隆地方法院檢察署檢
    察官偵查起訴。
    理  由
壹、證據能力部分
    按被告以外之人於審判外之言詞或書面陳述，除法律有規定
    者外，不得作為證據；又被告以外之人於審判外之陳述，雖
    不符合刑事訴訟法第159條之1至第159條之4之規定，而經當
    事人於審判程序同意作為證據，法院審酌該言詞陳述或書面
    陳述作成時之情況，認為適當者，亦得為證據，而當事人、
    代理人或辯護人於法院調查證據時，知有上開不得為證據之
    情形，而未於言詞辯論終結前聲明異議者，視有前項之同意
    ，刑事訴訟法第159條第1項及第159條之5分別定有明文。本
    件證人即被害人丙○○於警詢中所為之陳述，雖為被告以外
    之人於審判外之言詞陳述，然經本院於審判程序提示予被告
    並告以要旨，經被告表示無意見，且未聲明異議，又本院審
    酌上開證人警詢筆錄之記載，並無不正取供之情事，且證人
    於警詢時並無具結之可能，是就該審判外言詞陳述作成時之
    情況，應認為適當，依前揭法條意旨，得援為本案證據。
貳、實體部分：
一、訊據被告甲○○僅坦承上開合作金庫商業銀行基隆分行帳戶
    為其所開立，然矢口否認上開犯行，辯稱：其沒有將金融卡
    及密碼交給他人，其於97年農曆過年後不久，將身分證及金
    融卡放在皮包，皮包在基隆不見了，詳細地點不知道，皮包
    如何不見了，其也不知道，其金融卡密碼是用其出生年月日
    711125，其發現不見後沒有報遺失，後來警察就寄通知要其
    去問，其沒有幫助詐欺取財云云。惟查：
  (一)上揭合作金庫商業銀行基隆分行帳戶（帳號0000000000000
    號）為被告於92年5月6日所開設乙節，業據被告於警訊時及
    本院審判時坦認不諱，並有合作金庫商業銀行基隆分行97年
    7 月4日合金基營字第0970002787號函檢附之約定書及金融
    卡申請書等資料在卷可稽。且該帳戶並無任何掛失紀錄，有
    合作金庫商業銀行基隆分行97年5月2日合金基營字第097000
    1975號函在卷可佐。
  (二)被害人丙○○自96年12月間起，如何陸續接到數通電話，對
    方佯以溫莎堡傢俱公司之名推銷傢俱，又偽以臺中市刑警隊
    名義誆稱要與丙○○核對帳號，致丙○○依指示於97年2月1
    5日14時30分許至高雄縣阿蓮鄉阿蓮郵局匯款新台幣2萬4千
    元至甲○○上開帳戶內等情，已據證人即被害人丙○○於警
    訊時證述在卷（見97年度偵字第1777號偵查卷第11、12頁）
    且有丙○○提供之郵政跨行匯款申請書及被告開設合作金庫
    商業銀行基隆分行帳戶存摺存款綜合存款客戶當月份交易資
    料查詢單（見同上偵查卷第21頁）及上開合作金庫商業銀行
    基隆分行97年7月4日合金基營字第0970002787號函檢附之各
    類存款分戶交易明細表附卷可憑。
  (三)又被害人丙○○匯款2萬4千元至被告上開帳戶內，並於97年
    2月18日由不詳之人以被告之上開銀行金融卡先後提領2萬元
    、4千元之事實，有被告開設合作金庫商業銀行基隆分行帳
    戶存摺存款綜合存款客戶當月份交易資料查詢單及上開合作
    金庫商業銀行基隆分行97年7月4日合金基營字第0970002787
    號函檢附之各類存款分戶交易明細表附卷可考，此部分事實
    應堪認定。
  (四)關於被告提款卡遺失之時間、地點為何，如何遺失等節，被
    告於97年4月12日警訊時供稱其金融卡已遺失了，遺失的時
    間大約在97年2月初左右，地點其不清楚，其發現金融卡遺
    失後沒有報警也沒有向金融機構辦理掛失止付，其是遺失金
    融卡和身分證正本，其身分證已於97年3月18日申請補發，
    其身分證及金融卡是一起放在其皮夾內，並隨身攜帶，其皮
    夾沒有遺失，皮夾內還有健保卡、其他家的金融卡及現金約
    1千多元，但都沒有遺失，其最後一次使用提款是在97年1月
    16日提領3006元，餘額為44元，其知道將金融帳號提供他人
    可能作重大犯罪或洗錢之用，其經警方告知才知道其上開帳
    號已為詐騙集團側供向人詐騙錢財之工具，並已有人受騙，
    並不是其所為云云（見同上偵查卷第4至7頁）；於97年4月2
    9日偵查中供稱：「是金融卡不見了，存摺還在我這裡，當
    時金融卡連同身分證一起不見了。（問：何時、地不見的？
    ）約2個月前不見的，我不知道在哪裡不見的。（問：金融
    卡、身分證是放在哪裡？）我是放在皮包內，皮包是放在褲
    子後方口袋，我可能是有將提款卡跟身分證拿出來，沒有放
    回皮包，就放在褲子前方口袋，就不見了。（問：何時、如
    何發現不見？）要使用身分證時發現的。（問：為保要使用
    身分證？）可能是我要找工作。（問：同一時間還有其他東
    西不見？）沒有。（問：還有其他金融機構的金融卡不見？
    ）沒有。（問：當時為何會取出金融卡？）可能是我要看帳
    戶裡還有沒有剩錢。（問：別人怎麼知道你的密碼？）我也
    不知道。（問：密碼有寫在提款卡上？）沒有。（問：發現
    後有無報警或掛失？）都沒有。（問：為何沒有報警或掛失
    ？）因為我想說不會很嚴重。（問：為何隔了這麼久才申請
    補發身分證？）就一直待在家裡一直拖。（問：哪一筆是你
    最後的存提紀錄？）97年1月16日提領3006元那一筆云云（
    見同上偵查卷第31至32頁）；而於本院97年7月16日準備程
    序時供稱：「我的身分證及金融卡放在皮包不見，我的金融
    卡密碼剛好是用我的出生年月日711125，不見我沒有報遺失
    ，後來警察就寄通知來要我去問。不見的時間、地點我都不
    知道，經回想是今年農曆過年後沒有多久，是在基隆，詳細
    地點不知道，身分證、金融卡是放在皮包，皮包不見了，皮
    包如何不見我也不知道。」云云；於本院97年12月25日審判
    時供稱：「（檢察官問：除提款卡遺失，還有哪些東西遺失
    ？）我是皮夾掉了，皮夾內有金融卡、身分證、現金。（檢
    察官問：為何偵訊中稱，你把金融卡、身分證拿出來，並沒
    有掉皮夾？）時間太久，我忘記了，那時講的才對。（檢察
    官問：何時申請補發身分證？）97年3月18日。（檢察官問
    ：你發現提金融卡、身分證遺失，有無掛失？）沒有，因為
    我不知道金融卡、身分證不見。因為我沒有使用，所以沒有
    發現，我是今年3月12日左右才發現不見。（檢察官問：97
    年3月12日發現遺失，為何不掛失？）我想先去辦身分證之
    後，再去辦掛失。（審判長問：你把金融卡、身分證從皮夾
    拿出來，如何遺失？）不清楚，在基隆市區，好像是去網咖
    要檢查證件，所以我把身分證拿出來，看完後，我就把身分
    證放在口袋，我金融卡拿出來，為什麼拿出來忘記了，好像
    是要拿給我女朋友陳意如看，她要看那是什麼，後來我就直
    接放在口袋，可能是後來拿東西掉了，不知道怎麼遺失。我
    身分證、金融卡、零錢是放在褲子前面口袋，皮夾放在褲子
    後面口袋。（審判長問：你的證件、金融卡與零錢放在一起
    ，零錢有多少？）不清楚，只有幾十元而已。（審判長問：
    為何警詢、偵訊都沒有講到零錢不見？）零錢沒有掉。（
    審判長問：為何剛稱，你現金也掉了？）我剛剛是講錯了，
    零錢沒有掉。（審判長問：零錢沒有掉，為何金融卡、身分
    證遺失？）可能拿零錢時，金融卡、身分證掉了。（審判長
    問：身分證一般都放在皮夾，為何看了之後不放進皮夾內？
    ）我身分證都是放皮夾內，身分證拿出來後，我就先把皮夾
    放進口袋，所以身分證後來沒有放進皮夾。（審判長問：你
    是否知道金融卡、身分證遺失要掛失？）知道。（審判長問
    ：你何時去網咖，是農曆過年前、後？）過年後。」云云。
    被告關於金融卡遺失之時間、地點、如何遺失，有無他東西
    一起遺失等細節，於警詢、偵訊、及本案準備程序、審判時
    所述之金融卡放在皮夾內遺失、從皮夾內取出金融卡後才遺
    失、皮夾有遺失、皮夾無遺失、現金有一起遺失、現金沒有
    一起遺失、金融卡拿出是要看還有無剩錢、金融卡拿出來是
    要拿給其女朋友看等節皆歧異，惟被告於本院審判時卻供稱
    ：其是97年3月12日左右才發現不見的，其想先去辦身分證
    後，再去辦金融卡掛失等語，惟被告於97年3月18日辦理身
    分證補領後，卻不去辦理金融卡之掛失手續，誠屬令人費解
    ，啟人疑竇，此與常情不符。
  (五)再查，被告於警訊、本院審判時供稱，其最後一筆提款為97
    年1月16日提領3006元，帳戶餘額為44元，惟參照被告於本
    院準備程序時供稱：是今年農曆過年後沒有多久在基隆遺失
    等語，然對照被告上開帳戶之客戶當月份交易資料查詢單、
    各類存款分戶交易明細表上之記載，被告之上開帳戶，於97
    年1月30日以存款機存款1000元、以金融卡轉帳存入500元、
    再以金以金融卡轉帳轉出517元（含手續費），帳戶餘額為
    1544元，於次（31日）以金融卡先後轉帳轉出117元（含轉
    帳之手續費）、217元（含轉帳之手續費）、217元（含轉帳
    之手續費），後以金融卡轉帳存入100元，帳戶餘額為576元
    ，嗣於97年2月12日又以金融卡轉帳轉出27元（含轉帳之手
    續費），帳戶餘額為549元，其間共計有8次以金融卡操作（
    存款1次、轉帳存入2次、轉帳轉出5次）等，因之被告既供
    稱其上開銀行之金融卡係於97年農曆過年（國曆2月6日為除
    夕、2月7日為初1）後沒有多久始遺失云云，惟被告之上開
    帳戶金融卡卻於97年1月30日起至2月12日共計操作8次，足
    見被告之上開帳戶金融卡在其所稱97年農曆過年後沒有多久
    之前，確有以上開帳戶金融卡操作8次以上之紀錄，則被告
    所辯其上開銀行之金融卡係於97年農曆過年後沒有多久始遺
    失乙節，顯與事實不符，自不足採。況且，以金融卡提領款
    項、轉帳存入、轉帳轉出等均需操作密碼，被告若未將其上
    開帳戶密碼告知第三人，則第三人如何能知悉該密碼，因之
    是被告於偵訊時雖辯稱其不知別人怎麼知道其密碼云云，洵
    無足取。
  (六)綜上所述，被告所辯，顯係事後卸責之詞，不足採信。
  (七)另按在金融機構開立帳戶、請領存摺及金融卡（即提款卡）
    使用，係針對個人身分之社會信用而予以資金流通，具有強
    烈之屬人性格，而金融帳戶作為個人理財之工具，申請開設
    並無任何特殊之限制，一般民眾均得以存入最低開戶金額之
    方式申請使用，且同一人得在不同之金融機構申請數個存款
    帳戶使用，乃眾所週知之事實；依一般人之社會經驗，若遇
    陌生人捨以自己名義申請帳戶，反向不特定人蒐集金融帳戶
    使用，衡情應對該帳戶是否供合法使用一節有所懷疑，且近
    年詐騙集團犯案猖獗，利用帳戶掩飾、隱匿詐財贓款之事，
    迭有所聞，被告為成年人，就此當無不知之理，足認被告就
    該帳戶可能供他人為不法犯罪所用一節，應已有認識，而被
    告竟仍將前開帳戶之金融卡、密碼交付身分不詳之詐騙集團
    成員使用，故認被告確有幫助收受帳戶之人，利用其提供之
    帳戶詐欺取財之不確定故意甚明，本件事證明確，被告犯行
    堪以認定。
二、論罪科刑：
  (一)按刑法上之幫助犯，係對於犯罪與正犯有共同之認識，以幫
    助之意思，對於正犯資以助力，而未參與犯罪行為者而言，
    如未參與實行構成要件之行為，且係出於幫助之意思，提供
    助力，即屬幫助犯，而非共同正犯（最高法院49年台上字第
    77號判例可資參照）。本件被告基於幫助之犯意，將所有前
    揭帳戶之金融卡及密碼交付與身分不詳之詐欺集團成員使用
    ，詐欺集團成員對丙○○施以前開詐術，致其陷於錯誤，將
    款項匯入被告交付之帳戶內，而為他人之詐欺取財行為提供
    助力，核被告所為，係犯刑法第30條第1項前段、第339條第
    1項之幫助詐欺取財罪，並依同法第30條第2項之規定，按正
    犯之刑減輕之。
  (二)爰審酌被告之品行，犯罪之動機、目的、手段、其所為任意
    將帳戶交付他人使用，並使該他人持該帳戶資料作為犯罪所
    得之工具，所為已影響社會正常交易安全，且使犯罪之追查
    趨雜，並酌以被告之交付帳戶之數量僅一個，本案之被害人
    數為1人及被害人被詐騙之金額達2萬4千元，暨其犯後矢口
    否認犯行之態度等一切情狀，量處如主文所示之刑，並諭知
    易科罰金之折算標準。
參、據上論斷，依刑事訴訟法第299條第1項前段，刑法第30條第
    1 項前段、第2項、第339條第1項、第41條第1項前段，刑法
    施行法第1條之1，判決如主文。
本案經檢察官乙○○到庭執行職務。
中    華    民    國    97    年    12    月    31    日
                  刑事第三庭審判長法    官  鄭景文
                                  法    官  林淑鳳
                                  法    官  黃永定
以上正本證明與原本無異。
如不服本判決應於收受本判決後10日內向本院提出上訴書狀，其
未敘述上訴理由者，並得於提起上訴後10日內向本院補提理由書
狀（均須按他造當事人之人數附繕本）「切勿逕送上級法院」。
中    華    民    國    97    年    12    月    31    日
                                  書 記 官  李繼業
附錄論罪法條：
刑法第339條第1項
    意圖為自己或第三人不法之所有，以詐術使人將本人或第三人
    之物交付者，處5年以下有期徒刑、拘役或科或併科1千元以下
    罰金。


司法院資訊處製作；財團法人民間司法改革基金會備份。
